臺灣板橋地方法院交通事件裁定　　　 100年度交聲字第2402號
原處分機關　臺北市交通事件裁決所
異　議　人
即受處分人　蕭裕南
上列異議人因違反道路交通管理處罰條例案件，對於臺北市交通
事件裁決所於民國100 年7 月11日以北市裁罰字第裁22-AEY0882
01號違反道路交通管理事件裁決書所為之處分，聲明異議，本院
裁定如下：
    主  文
原處分撤銷。
蕭裕南汽車駕駛人，駕駛汽車經測試檢定酒精濃度超過規定標準
，應處罰鍰新臺幣伍仟元。
    理  由
一、原處分意旨略以：本件異議人即受處分人蕭裕南於民國98年
    5 月9 日凌晨0 時58分許，酒後騎乘車牌號碼5HT-290 號重
    型機車，經警在臺北市○○○路○段282 巷查獲，因異議人
    有「酒後駕車，酒測值0.82mg/L」之違規行為，掣單當場舉
    發，並經異議人當場簽收，嗣原處分機關於100 年7 月11日
    以北市裁罰字第裁22-AEY088201號號違反道路交通管理事件
    裁決書，依道路交通管理處罰條例第35條第1 項第1 款之規
    定，裁處異議人罰鍰新臺幣（下同）五千元，並吊扣駕駛執
    照12個月，並依同條例第24條第1 項第2 款（裁決書漏載第
    1 項第2 款）規定施以道路交通安全講習等語。
二、聲明異議意旨略以：異議人因本件酒駕已經檢察官為緩起訴
    處分，已向國庫支付四萬元，並接受交通講習6 小時，希望
    可以一罪不二罰，為此聲明異議等語。
三、按汽車（含機器腳踏車，下同）駕駛人飲用酒類或其他類似
    物後其吐氣所含酒精濃度超過每公升0.25毫克或血液中酒精
    濃度超過百分之0.05以上者，不得駕車；又汽車駕駛人，駕
    駛汽車經測試檢定有酒精濃度超過規定標準之情形者，處一
    萬五千元以上六萬元以下罰鍰，並當場移置保管該汽車及吊
    扣其駕駛執照一年；又汽車駕駛人有同條例第35條第1 項規
    定之情形，同時違反刑事法律者，經裁判確定處以罰金低於
    同條例第92條第4 項所定最低罰鍰基準規定者，應依同條例
    裁決繳納不足最低罰鍰之部分；汽車駕駛人，有第35條第1
    項規定之情形者，應接受道路交通安全講習，道路交通安全
    規則第114 條第2 款、道路交通管理處罰條例第35條第1 項
    第1 款、第8 項、第24條第1 項第2 款均有明文。
四、經查：
  (一)異議人有於前揭時、地酒後騎乘車牌號碼5HT-290 號重型機
    車遭警攔停，並施以呼氣酒精濃度測試，測得其呼氣酒精濃
    度達每公升0.82毫克，而有汽車駕駛人酒精濃度超過規定標
    準之交通違規行為乙節，為異議人所不否認，並有臺北縣政
    府（現改制為新北市政府）警察局98年5 月9 日北市警交字
    第AEY088201 號舉發違反道路交通管理事件通知單影本1 紙
    附卷可稽。又其同一酒後駕車之行為，因同時觸犯刑法第18
    5 條之3 之公共危險罪，經臺灣板橋地方法院檢察署檢察官
    於98年6 月24日以98年度偵字第13077 號為緩起訴處分，緩
    起訴期間為二年，並命異議人應於緩起訴處分確定後3 個月
    內，向國庫支付新臺幣四萬元，並於本件緩起訴處分確定後
    10個月內，接受交通講習6 小時，復經檢察官依職權呈請臺
    灣高等法院檢察署再議，經臺灣高等法院檢察署於98年7 月
    9 日以98年度上職議字第7577號處分書駁回再議確定，緩起
    訴處分日期為自98年7 月9 日起至100 年7 月8 日止，異議
    人並於98年9 月16日向國庫繳納四萬元完畢，並已履行6 小
    時交通講習，迄今緩起訴業已期滿未經撤銷等情，有該緩起
    訴處分書、臺灣高等法院檢察署處分書、臺灣高等法院被告
    前案紀錄表、臺灣臺北地方法院檢察署自行收納款項收據影
    本各1 份在卷可證。另異議人前於98年8 月10日已繳送駕駛
    執照執行酒駕吊扣1 年之事實，亦經原處分機關敘明在卷。
    是異議人酒後駕車經測試檢定酒精濃度超過規定標準之同一
    行為，前經檢察官為緩起訴處分，命異議人向國庫支付緩起
    訴處分金四萬元、參加6 小時之交通講習後，復經本件原處
    分機關對異議人裁處罰鍰四萬五千元，經扣除已支付國庫四
    萬元之緩起訴處分金後，應繳納罰鍰五千元，且已繳送駕駛
    執照執行吊扣12個月等事實，堪以認定。
  (二)按行政罰法第26條第1 項、第2 項規定：「一行為同時觸犯
    刑事法律及違反行政法上義務規定者，依刑事法律處罰之。
    但其行為應處以其他種類行政罰或得沒入之物而未經法院宣
    告沒收者，亦得裁處之。」、「前項行為如經不起訴處分或
    為無罪、免訴、不受理、不付審理之裁判確定者，得依違反
    行政法上義務規定裁處之。」，其所揭示之所謂「一事不二
    罰」原則，探究其立法目的，係以一行為同時觸犯刑事法律
    及違反行政法上義務規定時，由於刑罰與行政罰同屬對不法
    行為之制裁，而刑罰之懲罰作用較強，故依刑事法律處罰，
    即足資警惕時，實無一事二罰再處行政罰之必要；且刑事法
    律處罰，由法院依法定程序為之，較符合正當法律秩序，應
    予優先適用。但罰鍰以外之沒入或其他種類行政罰，因兼具
    維護公共秩序之作用，為達行政目的，行政機關仍得併予裁
    處。又此所稱「其他種類行政罰」，係指違反行政法上之義
    務應受「裁罰性」之「不利處分」而言，依行政罰法第2 條
    規定，應包括限制或禁止行為之吊扣證照處分以及講習在內
    。又酒後駕車經檢察官為緩起訴處分，並命駕駛人向公益團
    體或國庫捐款者，駕駛人係履行檢察官為緩起訴處分命令，
    此等命令名義上雖非刑罰，但仍是一種特殊的處遇措施，造
    成駕駛人之財產減少或義務增加，性質上亦屬干預人民自由
    之處分，與刑事制裁無異，實質上則為刑事處罰，性質上自
    屬於處分金，與罰金無異。又道路交通管理處罰條例第35條
    第8 項規定：「前項汽車駕駛人，經裁判確定處以罰金低於
    本條例第92條第4 項所定最低罰鍰基準規定者，應依本條例
    裁決繳納不足最低罰鍰之部分」之規定，核屬行政罰法第26
    條之特別規定。倘駕駛人所支付之緩起訴處分金，未達道路
    交通管理處罰條例第92條第4 項所定最低罰鍰基準規定者，
    於緩起訴猶豫期間屆滿後，仍須補繳不足最低罰鍰之部分，
    始為適法。
  (三)再者，依刑事訴訟法第253 條之2 第1 項第8 款之規定，檢
    察官為緩起訴處分者，亦得命被告於一定期間內遵守或履行
    預防再犯所為之必要命令。是檢察官於酒後駕車之公共危險
    案件之緩起訴處分內，自得同時命受處人應施以交通安全講
    習，而是項處分，雖非刑罰，但對被告而言，仍有自由受限
    之影響，在性質上仍具有實質制裁之效果。復揆諸道路交通
    管理處罰條例第35條及第24條第1 項第2 款所規定之裁處，
    含有罰鍰、吊扣駕照及施以道路交通安全講習之處分，三者
    分屬行政罰法法理中之裁罰，含有對於過去違反義務行為處
    罰之典型秩序罰，以及對於預防將來再犯危險之剝奪或消滅
    資格、權利之不利處分及警告性處分；其中施以道路交通安
    全講習部分，乃為預防將來再犯危險之處分，與檢察官依刑
    事訴訟法第253 條之2 第1 項第8 款規定為預防再犯之必要
    命令，目的相同。從而緩起訴之被告已依檢察官緩起訴處分
    命令接受交通安全講習者，可認已履行檢察官為緩起訴處分
    命令所課予之負擔，已達預防再犯目的。又如上所述，刑事
    法律處罰，應優先適用，故在處罰目的及方式相同時，若依
    刑事法律處罰，即足資警惕，自亦不應再受同種類之行政罰
    之制裁。準此，自行政罰法第26條規定立法意旨為有利於行
    為人之解釋，及基於保障人民基本權之考量，當認應受行政
    處罰之行為，就施以道安講習部分，同一事實如經緩起訴處
    分確定者，亦有行政罰法第26條所定一行為不二罰原則之適
    用（以上見解參考臺灣高等法院99年度交抗字第1788號、10
    0 年度交抗字第739 號裁定）。
  (四)查本件異議人上開酒後騎乘重型機車之行為，同時違反道路
    交通管理處罰條例第35條第1 項第1 款、第24條第1 項第2
    款規定，及犯刑法第185 之3 公共危險罪，係一行為同時違
    反行政法上義務及觸犯刑事法律規定，依行政罰法第26條第
    1 項前段規定，應依刑事法律處罰之。茲異議人酒後騎乘該
    重型機車而觸犯刑法第185 條之3 之公共危險罪，前經臺灣
    臺北地方法院檢察署檢察官於98年6 月24日以98年度偵字第
    13077 號為緩起訴處分，緩起訴期間為二年（自98年7 月9
    日起至100 年7 月8 日），並命異議人應於緩起訴處分確定
    後3 個月內，向國庫支付四萬元，並於緩起訴處分確定後10
    個月內，接受交通講習6 小時，而異議人嗣已於98年9 月16
    日，向國庫繳納四萬元，並已參加6 小時之交通講習等事實
    ，已如前述。本件異議人就其所繳交之上開緩起訴處分金，
    因低於主管機關依道路交通管理處罰條例第92條第4 項及違
    反道路交通管理事件統一裁罰基準表所定之最低罰鍰基準規
    定，即駕駛人其吐氣所含酒精濃度為0.55毫克以上或血液中
    酒精濃度超過百分之0.11者，機器腳踏車最低罰鍰基準為四
    萬五千元，故揆諸上揭說明，就行政罰鍰部分，應僅得命異
    議人繳納不足最低罰鍰之部分即五千元（計算式：四萬五千
    元減去四萬元等於五千元）。另就道路交通安全講習部分，
    異議人既已完成履行緩起訴處分所命參加6 小時之交通講習
    ，且異議人係因犯酒後駕車公共危險罪，經檢察官於緩起訴
    處分命異議人參加交通講習。而無論係檢察官所安排之交通
    講習，或由交通主管機關主辦之道路交通安全講習，雖主辦
    機關不同，講習內容或有部分差異，但難分軒輊，其實質目
    的則無不同，依侵害最小原則，應無再重複實施道路交通安
    全講習之必要。
五、綜上所述，本件原處分機關對異議人同一酒後駕車之行為受
    緩起訴處分確定且期滿未經撤銷後，考量異議人業已支付國
    庫四萬元，罰鍰部分尚不足五千元，而依道路交通管理處罰
    條例第35條第1 項第1 款規定裁處罰鍰五千元應予繳納，於
    法並無不合，異議人認不得再裁處罰鍰云云，並不足採。惟
    原處分機關裁處道路交通安全講習部分，因異議人業經檢察
    官為緩起訴處分確定且期滿未經撤銷緩起訴，並已完成履行
    緩起訴處分命接受6 小時之交通講習，是於此範圍內原處分
    機關所為裁罰，與行政罰法第26條規定意旨有違，自有可議
    ；又因本件酒後駕車為一個違規行為，罰鍰及施以道路交通
    安全講習部分無從區分，故應認異議人提起本件異議為有理
    由，本院自應將原處分撤銷，自為裁罰如主文第2 項所示，
    以期適法。另因異議人已於98年8 月10日繳送駕駛執照執行
    吊扣12個月，已如前述，且本件裁決書亦未為吊扣駕駛執照
    之處分，是本院自為裁罰時自不另重複諭知吊扣駕駛執照處
    分部分，附此敘明。
據上論斷，應依道路交通管理處罰條例第87條第2 項，道路交通
事件處理辦法第19條，裁定如主文。
中    華    民    國   100    年    10    月    24    日
                      刑事第一庭  法  官  戴嘉清
以上正本證明與原本無異
如不服本裁定應於送達後5 日內向本院提出抗告狀
                                  書記官  廖貞音
中    華    民    國   100    年    10    月    24    日